臺灣高等法院臺中分院民事判決　　八十九年度重訴字第四十四號
　　原　　　告　　彰化縣機踏車修理業職業工會
　　法定代理人　　甲○○
　　被　　　告　　乙○○
　　被　　　告　　丙○○
右當事人間因被告侵占案件，原告提起刑事附帶民事訴訟，請求侵權行為損害賠償事
件經本院刑事庭裁定移送民事庭（八十九年度附民字第一六四號），本院判決如左：
被告乙○○應給付原告新台幣肆佰貳拾萬壹仟零參拾柒元，及自民國八十九年五月四
日起至清償日止按年息百分之五計算之利息。
原告其餘之訴駁回。
訴訟費用由被告乙○○負擔。
本判決第一項於原告以新台幣壹佰肆拾萬零參佰肆拾陸元供擔保後，得假執行。
原告其餘假執行之聲請駁回。
甲、原告方面：
一、聲明：求為判決：
　(一)被告應共同給付原告新台幣四百二十萬一千零三十七元，並自原告附帶民事起訴
　　狀繕本送達之翌日起至清償日止，按年息百分之五計算之利息。
　(二)訴訟費用由被告等共同負擔。
　(三)原告願供擔保，請准宣告假執行。
二、陳述：緣被告乙○○、丙○○利用分任原告工會常務理事、秘書之職務時，共同
　　侵占原告工會財物，其等共同侵吞之金額詳述如左：
　(一)民國（下同）八十六年四、五、六月份會員繳納之健保費三百二十六萬六千八百
　　零三元。（參鈞院八十九年度上易字第四八五號刑事判決書第四頁第六行起）
　(二)八十六年四、五、六月份會員繳納之勞保費三百三十二萬七千三百三十三元。（
　　參鈞院八十九年度上易字第四八五號刑事判決書第四頁第七行起）
　(三)勞工保險保證金一百零三萬五千元。此部份由鈞院判決第四頁第八行已查明在案
　　，工會存摺內亦無此筆存款，顯遭侵吞。
　(四)原告於當時存摺存款金額僅剩五千七百四十元。
　(五)被告等已共同返還三百四十二萬二千三百五十九元。
　(六)被告丙○○於理監事會議（第五次第一次臨時會議）時，當場坦承虧空一百六十
　　五萬元，此有被告丙○○親立之書面乙紙可供為憑。
　(七)合計原告損害金額為前述第一款、第二款、第三款所述金額相加，再減去第四款
　　與第五款之金額，等於四百二十萬一千零三十七元。
三、證據：依法傳訊證人黃鴻永。
乙、被告乙○○方面：
一、聲明：(一)原告之訴駁回。(二)訴訟費用由原告負擔。
二、陳述：
　(一)同意原告為訴之變更，將訴訟標的由侵權行為變更為不當得利。（依據九十年十
　　月三十一日庭訊筆錄）
　(二)工會虧空之帳目：全民健保費是三百七十萬三千九百六十四元，勞工保險費
　　是九十三萬九千七百四十四元，勞工保險費保證金是一○二萬三千元，合計五
　　百六十六萬六千七百○八元。另一被告丙○○已償還三百四十二萬二千三百五十
　　九元，現還欠「二百二十四萬四千三百四十九元」。我與丙○○共同虧空以及丙
　　○○個人虧空總額共五百六十六萬六千七百零八元。但是丙○○其後已償還其個
　　人部分三百四十二萬二千三百五十九元予原告，故剩下「二百二十四萬四千三百
　　四十九元」是我個人虧空的。（依據九十年十一月二十一日庭訊筆錄）
丙、被告丙○○方面：
一、聲明：(一)原告之訴駁回。(二)訴訟費用由原告負擔。
二、陳述：
　(一)同意原告為訴之變更，將訴訟標的由侵權行為變更為不當得利，但同時表示其並
　　無不當得利。（依據九十年十月三十一日庭訊筆錄）
　(二)表示同意被告乙○○之陳述，即「我與丙○○共同虧空以及丙○○個人虧空總額
　　共五百六十六萬六千七百零八元。但是丙○○其後已償還其個人部分三百四十二
　　萬二千三百五十九元予原告，故剩下二百二十四萬四千三百四十九元是我個人虧
　　空的。」（依據九十年十一月二十一日庭訊筆錄）
　(三)丙○○又表示應以本院刑事判決所認定之為準，即其個人單獨侵占之款項為「三
　　百六十三萬一千零九十三元」，且其已將此部份清償完畢。並請求傳訊原告會計
　　葉麗鈴與常務理事甲○○作證，證明其個人侵占部份已還清。（依據九十一年四
　　月三日庭訊筆錄）
三、證據：請傳訊證人葉麗鈴、甲○○。
　　　理　　　由
甲、程序部分：
一、原告「彰化縣機踏車修理業職業工會」於八十九年十二月三十日改選新任常務理
　　事，法定代理人由「吳郁櫻」變更為「甲○○」，已於九十年五月十一日依法聲
　　明承受訴訟，並提出由彰化縣政府核發之「彰化縣勞工團體職員當選證明書」為
　　證，核無不合，應予准許，核先敘明。
二、按因侵權行為所生之損害賠償請求權，自請求權人知有損害及賠償義務人時起，
　　二年間不行使而消滅；自有侵權行為時起，逾十年者亦同。損害賠償之義務人，
　　因侵權行為受利益，致被害人受損害者，於前項時效完成後，仍應依關於不當得
　　利之規定，返還其所受之利益於被害人，民法第一百九十七條定有明文。又依民
　　事訴訟法第二百五十五條第一項第二款規定：訴狀送達後，原告不得將原訴變更
　　或追加他訴。但請求之基礎事實同一者，不在此限。而所謂「請求之基礎事實同
　　一」，係指變更或追加之訴與原訴之主要爭點有其共同性，各請求利益之主張在
　　社會上可認為同一或關連，而就原請求之訴訟及證據資料，於審理繼續進行在相
　　當程度範圍內具有同一性或一體性，得期待於後請求之審理予以利用，俾先後兩
　　請求在同一程序得加以解決，避免重複審理，進而為統一解決紛爭者，即屬之（
　　最高法院九十年度台抗字第二號判決參照）。再不當得利返還請求權與損害賠償
　　請求權，法律上之性質雖有未同，但二者訴訟上所據之事實如屬同一，則原告起
　　訴時雖係基於侵權行為之法律關係，然在訴訟進行中於他造為時效之抗辯後，亦
　　不妨再基於不當得利之請求權而為主張。（最高法院五十六年台上字第三○六四
　　號判例參照）
三、本件訴訟原告起訴時本基於民法第一百八十五條、第一百八十四條，向被告等為
　　侵權行為損害賠償之請求，惟因原告係於八十六年五月間即發現被告等有侵權行
　　為情事，但遲至八十九年四月二十六日始向被告等起訴請求損害賠償，其期間已
　　超過二年之請求權時效，被告等為時效抗辯，主張該請求權時效已消滅，依前述
　　民法第一百九十七條第一項規定，被告等之主張為有理由。原告遂將訴訟標的由
　　侵權行為之損害賠償，變更為要求被告等返還不當得利，而被告等亦已表示同意
　　原告為訴之變更，且依前述實務見解，原告所為訴之變更亦為法之所許。
四、按訴狀送達後，原告不得將原訴變更或追加他訴。但擴張或減縮應受判決事項之
　　聲明者，不在此限，民事訴訟法第二百五十五條第一項第三款定有明文。原告於
　　起訴後多次減縮或擴張應受判決事項之聲明，詳述如後：
　(一)首先於八十九年四月二十六日起訴時訴之聲明主張：「被告等應連帶給付原告二
　　千二百一十萬二千七百一十三元整，及自起訴狀繕本送達翌日起至清償日止之法
　　定遲延利息。」
　(二)其次，於九十年十月二十六日聲請訴之變更時，以書狀表示將訴之聲明減縮為：
　　「被告應共同給付原告一千一百二十六萬零二百二十九元整，及自起訴狀繕本送
　　達翌日起至清償日止之法定遲延利息。」
　(三)其三，於九十年十月三十一日行準備程序庭訊時，再當庭表示將訴之聲明減縮為
　　：「被告等應連帶給付七百六十二萬九千一百三十六元整，及自起訴狀繕本送達
　　翌日起至清償日止之法定遲延利息。」
　(四)其四，於九十一年四月十七日準備程序庭訊時又表示，為簡化爭點起見，再將訴
　　之聲明減縮為：「被告等應連帶給付四百二十萬一千零四十元整，及自起訴狀繕
　　本送達翌日起至清償日止之法定遲延利息。」
　(五)最後於九十一年五月二日再提辯論意旨狀減縮應受判決事項之聲明，表示：「被
　　告等應共同給付原告四百二十萬一千零三十七元，及自起訴狀繕本送達之翌日起
　　至清償日止，按年息百分之五計算之利息。」
　依前述民事訴訟法第二百五十五條第一項第三款規定，原告於訴狀送達後，仍可擴
　張或減縮應受判項之聲明，而勿須被告同意，故原告雖多次擴張或減縮應受判決事
　項之聲明，但均為法之所許。
乙、實體部分：
一、原告起訴主張：被告乙○○原擔任彰化縣機踏車修理業職業工會常務理事，其利
　　用該工會秘書必聽命常務理事指示行事之機會，於其任常務理事期間，自七十四
　　年初起至八十六年五月間止，基於意圖為自己不法所有之概括犯意，在彰化縣彰
　　化市○○路六號三樓即彰化縣機踏車修理業職業工會辦公處所，先後要求該工會
　　秘書張命遠（於八十二年三月退休，現亡故）及被告丙○○（自八十二年三月接
　　任工會秘書，至八十六年六月退休）二人，將本於業務上收取、保管之代收會員
　　勞工保險費、健康保險費及其他會費等款項，挪供其使用，張命遠與丙○○二人
　　亦因職務上之從屬關係，與乙○○共同出於犯意聯絡與行為分擔，果依其指示之
　　金額，多次將其於業務上所保管之工會金錢，如數交付予乙○○，其每次之金額
　　，由十萬元至四十萬元不等。因乙○○於侵占工會金錢後，偶有償還部分款項，
　　惟泰半取多補少，其於上開期間，侵占與償還循環為之，未曾間斷。故各次實際
　　所侵占之時間、金額，丙○○已不復記憶，無從查悉，迄八十六年五月間，乙○
　　○即將卸任常務理事，丙○○亦屆臨退休，須辦理業務交接，清查帳目，始發覺
　　乙○○尚侵占工會款項計新台幣七百六十二萬九千一百三十六元，未償還。其中
　　全民健保費三百二十六萬六千八百○三元、勞工保險費三百三十二萬七千三百三
　　十三元、勞工保險費保證金一百○三萬五千元，合計七百六十二萬九千一百三十
　　六元，又被告等移交時，原告存款簿尚存五千七百四十元，再被告丙○○已清償
　　原告三百四十二萬二千三百五十九元，故依不當得利之法律關係請求被告等共同
　　給付四百二十萬一千零三十七元，並加計法定遲延利息之判決。
二、被告乙○○、丙○○對於原告主張伊等如何侵占之事實，並不爭執。惟被告乙○
　　○則以：其虧空工會款項之帳目為全民健保費是三百七十萬三千九百六十四元
　　，勞工保險費是九十三萬九千七百四十四元，勞工保險費保證金是一○二萬
　　三千元，合計共五百六十六萬六千七百零八元。但被告丙○○已償還三百四十二
　　萬二千三百五十九元，故其現僅欠工會二百二十四萬四千三百四十九元等語，資
　　為抗辯。被告丙○○則以：其所侵占部份均已清償完畢，並無不當得利等語，資
　　為抗辯。
三、原告主張被告等如何侵占之事實，被告二人均不爭執，且查：被告乙○○於前揭
　　期間及地點，確有要求該工會之前後任秘書張命遠與丙○○挪取工會款項供其使
　　用之事實，已據被告乙○○於八十六年九月二十日偵查時供稱：「我因自己做生
　　意，需要錢周轉，所以與丙○○協議（筆錄誤植為協意）拿工會（筆錄誤植為公
　　會）的錢，然後，再把我開的支票拿到工會的帳目（應為帳戶之誤）內，我知道
　　丙○○是拿工會的錢．．．．」等語在卷，且迭經被告丙○○於刑事庭一審調查
　　、審理時供證：被告乙○○自前任秘書張命遠在職時，即陸續要求提供工會之款
　　項供其週轉，原先有交付支票兌現填補，事後退票不獲付款，才發生虧損之情形
　　，被告乙○○都是在我們收取費用後，尚未存入銀行帳戶，就開支票把款項先調
　　走，乙○○明知我給他的款項是工會的，他甚至曾拿印章自己去銀行或郵局領，
　　怎可能不知情等語甚明。又自七十四年於張命遠擔任秘書期間起，迄八十六年被
　　告丙○○接任秘書後，有陸續指示各該秘書挪取工會款項供其使用之情事，亦有
　　被告乙○○於任職常務理事期間親筆書寫之手諭影本四紙可稽，被告二人亦因侵
　　占罪，經本院刑事庭判處罪刑確定在案，有本院八十九年度上易字第四八五號刑
　　事卷宗可查，是以，原告主張被告等有侵占之事實應可認定。
四、茲應審究者，為被告等究侵占若干款項？經查，本院刑事庭對於被告等共同侵占
　　工會之款項認定有「七百六十二萬九千一百三十六元」，惟其計算應有錯誤，即
　　被告等共同侵占之工會款項有；全民健保費三百二十六萬六千八百○三元，
　　勞工保險費三百三十二萬七千三百三十三元，勞工保險費保證金一百○三萬五
　　千元，合計「七百六十二萬九千一百三十六元」，再減去被告等移交時，原告存
　　款簿尚存五千七百四十元，故總共侵占之金額應為「七百六十二萬三千三百九十
　　六元」，非本院刑事庭所認定之「七百六十二萬九千一百三十六元」，因刑事庭
　　漏未減去被告等人工會職務交接時原告存摺所留存之「五千七百四十元」所致。
　　另被告丙○○個人所侵占之金額，本已包括在上述其與被告乙○○所共同侵占之
　　七百六十二萬元三千三百九十六元之內，非本院刑事庭所認定之被告丙○○除與
　　乙○○共同侵占七百六十二萬三千三百九十六元外，又另行侵占三百六十三萬一
　　千零九十三元，此亦為原告所不爭執。再依被告等九十一年十一月二十一日庭訊
　　筆錄，被告二人均表示，被告丙○○所侵占且已返還之金額為「三百四十二萬二
　　千三百五十九元」，本院刑事庭所認定之「三百六十三萬一千零九十三元」應屬
　　有誤。且原告亦表示對被告丙○○表示其已清償三百四十二萬二千三百五十九元
　　部分不爭執，故被告丙○○個人侵占並已清償之部分應可確定為「三百四十二萬
　　二千三百五十九元」。
五、按無法律上之原因而受利益，致他人受損害者，應返還其利益。雖有法律上之原
　　因，而其後已不存在者，亦同，民法第一百七十九條定有明文。又依不當得利之
　　法則請求返還不當得利，以無法律上之原因而受利益，致他人受有損害為其要件
　　，故其得請求返還之範圍，應以對方所受之利益為度，非以請求人所受損害若干
　　為準（六十一年台上字第一六九五號判例參照）。
六、依前述實務見解，原告所得請求返還之範圍，以被告等所受之利益為限，而非以
　　受害人所受損害為準。且不當得利之受益人亦須受有利益，才應返還其利益，如
　　未受有利益，則不發生當或不當之問題，更無返還利益之必要，此為不當得利與
　　侵權行為不同之點。被告等共同侵占原告工會款項共七百六十二萬三千三百九十
　　六元，其中三百四十二萬二千三百五十九元為被告丙○○個人所侵占，惟此部份
　　侵占之款項丙○○業已清償完畢，原告亦不爭執，亦即丙○○於其所受利益之範
　　圍內均已返還原告，並未受有利益，故無所謂不當得利可言。另剩餘之四百二十
　　萬一千零三十七元為被告丙○○幫助乙○○所侵占，惟事實上此部份之金額全由
　　被告乙○○個人所得，丙○○並未受益，受益人為乙○○，故對剩餘之四百二十
　　萬一千零三十七元應由被告乙○○個人於其受益範圍內負責返還原告，被告丙○
　　○不須與其同負不當得利之返還責任。
七、綜上所述，原告上揭主張，對於被告乙○○部分洵屬有據，應可採信，被告乙○
　　○之抗辯，均無理由。被告丙○○部分，原告主張應屬無據，被告丙○○抗辯，
　　應有理由。從而，原告本於不當得利之法律關係，訴請被告乙○○返還四百二十
　　萬一千零三十七元之不當得利，及自起訴狀繕本送達之翌日起（即民國八十九年
　　五月四日）至清償日止，按年息百分之五計算之遲延利息，於法尚無不合，應予
　　准許。至於訴請被告丙○○共同給付部分，並無所據，應予駁回。
八、本件事證業臻明確，兩造其餘攻擊防禦方法，經審酌後，均與本件判決結果不生
　　影響，爰不一一申論，併此敘明。
丙、假執行之宣告：原告陳明願供擔保，請准宣告假執行，經核尚無不合，爰就其勝
　　訴部分酌定相當擔保金額准許之。至於其敗訴部分，假執行之聲請失所依據，應
　　併予駁回。
據上論結：本件原告之訴為一部有理由，一部無理由，依民事訴訟法第七十九條但書
、第三百九十條第二項，判決如主文。
中　　　華　　　民　　　國　　九十一　　年　　　七　　　月　　 三十　　 日
~B1民事第三庭審判長法　官　陳照德
~B2　　　　　　　　法　官　蔡王金全
~B3　　　　　　　　法　官　曾謀貴
右為正本係照原本作成。
如對本判決上訴，須於收受判決送達後二十日內向本院提出上訴書狀，其未表明上訴
理由者，應於提出上訴後二十日內向本院提出上訴理由書（須按他造人數附具繕本）
，並繳納送達用雙掛號郵票拾份（每份參拾肆元）。
上訴時應提出委任律師或具有律師資格之人之委任狀；委任有律師資格者，另應附具
律師及格證書及釋明委任人與受任人有民事訴訟法第四百六十六條之一第一項但書或
第二項（詳附註）所定關係之釋明文書影本。
~B 　 　　　　　　書記官　林振甫
中　　　華　　　民　　　國　　九十一　　年　　　七　　　月　　 三十　　 日
附註：
民事訴訟法第四百六十六條之一（第一項、第二項）
對於第二審判決上訴，上訴人應委任律師為訴訟代理人。但上訴人或其法定代理人具
有律師資格者，不在此限。
上訴人之配偶、三親等內之血親、二親等內之姻親，或上訴人為法人、中央或地方機
關時，其所屬專任人員具有律師資格並經法院認為適當者，亦得為第三審訴訟代理人
。
                                                                        Ｈ
